最高法院刑事判決　　　　　　　　　　　　　　　八十六年度台上字第一四八一號
　　上　訴　人　丙○○　男　　.
　　選任辯護人　劉昌崙律師
　　　　　　　　蔡茂西律師
　　上　訴　人　乙○○　男　　.
　　　　　　　　甲○○　男　　.
　　共　　　同
　　選任辯護人　蔡茂西律師
右上訴人等因違反山坡地保育利用條例案件，不服台灣高等法院中華民國八十五年四
月三十日第二審判決（八十五年度上訴字第二二五號，起訴案號：台灣板橋地方法院
檢察署八十三年度偵字第一三八三四號、八十四年度偵字第六○六○號），提起上訴
，本院判決如左：
    主  文
原判決撤銷，發回台灣高等法院。
    理  由
本件原判決認定上訴人丙○○明知坐落台北縣林口鄉○○段粉寮水尾小段一五九、一
五九之二及一六二之三號等地，係地目列為林地之山坡地，於民國（下同）八十三年
三月廿二日，經長年居住國外之地主吳祖廩、蔡雪輝、吳淑靜、吳澤源、吳章順等人
之授權，在彼等共有之前揭土地，實施填土工程，係為他人處理事務之人，約定填土
需以廢土，不得倒入垃圾雜物等物，且明知依法於山坡地堆積土石，處理垃圾廢棄物
，應先擬具水土保持計畫送請各該目的事業主管機關會同主管機關核定後始可實施，
竟意圖為自己不法利益，而違背吳章順等人託付之任務，未經擬具水土保持計畫即與
上訴人乙○○、甲○○二人，共同基於犯意之聯絡與行為分擔，由丙○○於八十三年
三月二十五日授權乙○○處理倒置廢土之相關事宜，乙○○則與甲○○共同經營，於
同年七月二十九日起由甲○○至現場收受卡車倒廢土之費用，共同開放上揭土地，以
每卡車收費新台幣（下同）二百元至一千元之代價，供不特定人傾倒廢土、建築廢料
及垃圾，足生損害於吳章順等人共有山坡地之使用功能。丙○○、乙○○、甲○○發
現此舉有厚利可圖，竟共同意圖為自己不法利益，同時起竊佔鄰近位於同地段一五七
－五、一五七－三、一六○、一六一、一六一－一、一六○－二等地號大和磚廠股份
有限公司（以下簡稱大和磚廠公司）及鄭百貝、鄭仁桂所有及坐落臺北縣八里鄉○○
道段二八四之二、二八四之四等地號臺北縣八里鄉公所所有之山坡地，供不特定人傾
倒廢土、建築廢料及垃圾，廢土堆積高度超過原地面十餘公尺，未於邊坡加設任何防
止沖刷之設施，或實施水土保持工程，如遇豪雨，易使土壤流失阻礙水流，致隨時有
崩塌掩埋山下馬路、溪流，且將垃圾填於底部，上覆汙泥，致汙水往低處滲漏，並嚴
重污染該地區水源致生公共危險。嗣於八十三年八月十日下午十五時為警查獲，適有
廖慶鴻、潘輝明（另為不起訴處分）在現場整地及傾倒廢土等情，因而維持第一審論
處上訴人等共同違反山坡地處理垃圾等廢棄物，應先擬具水土保持計畫，送請各該目
的事業主管機關會同主管機關核定之規定，未先擬具水土保持計畫，擅自經營使用山
坡地，致生公共危險罪刑之判決，駁回上訴人等在第二審之上訴，固非無見。
惟查：(一)、審理事實之法院，對於案內之一切證據，除認為不必者外，均應詳為調查
，然後基於調查所得之心證以為判斷事實之基礎，故證據雖已調查，若與論罪科刑有
關之其他必要部分並未調查，即與未經調查無異，如有應行調查之證據未經調查，率
行判決，即有應於審判期日調查之證據未予調查之違法。查山坡地保育利用條例第三
條規定「本條例所稱山坡地，係指國有林事業區，試驗用林地及保安林地以外，經省
（市）主管機關參照自然形勢、行政區域或保育利用之需要，就合於左列情形之一者
劃定範圍，報請行政院核定公告之公、私有土地：一標高在一百公尺以上者。二標高
未滿一百公尺，而其平均坡度在百分之五者」。本件上訴人等提供不特定人傾倒廢土
、建築廢料及垃圾之台北縣林口鄉○○段粉寮水尾小段一五九、一五九之二、一六二
之三、一五七之五、一五七之三、一六○、一六一、一六一之一、一六○之二地號及
台北縣八里鄉○○道段二八四之二、二八四之四地號等山坡地，是否經省市主管機關
報請行政院核定公告之法定山坡地，此與法律之適用，至有關係，原審未予調查審認
，並在事實欄明白記載，亦未於理由內說明，遽行判決，自有應於審判期日調查之證
據未予調查之違誤。(二)、刑法第三百四十二條背信罪之主體須為他人處理事務者，即
其為他人處理事務，本其對他人（本人）之內部關係，負有基於一定之注意而處理事
務之法的任務。因之，其為他人處理事務，係基於對內關係，並非對向關係。例如使
用借貸契約之當事人乃單純之對向關係，借用人並非為他人處理事務，如其未依約定
方法，或借用物之性質，使用借用物，僅生是否違反借用契約之問題，既非為他人處
理事務之人，即與背信罪之成立要件不合。原判決認定丙○○經吳章順、吳祖廩等五
人之授權，在彼等五人共有之前揭粉寮水尾小段一五九、一五九之二、一六二之三地
號等土地，實施填土工程，並約定填土需以廢土，不得倒入垃圾雜物等物，丙○○竟
違背吳章順等人託付之任務，授權乙○○處理倒置廢土之相關事宜，乙○○則與甲○
○共同經營，開放上揭土地供不特定人傾倒廢土、建築廢料及垃圾，每卡車收取二百
元至一千元之代價，足生損害於吳章順等人共有山坡地使用之功能，而構成背信罪，
並以卷附雙方所簽訂之土地借用契約書為論罪之證據。然依卷附吳章順代表吳祖廩與
丙○○所簽訂之該土地借用契約書，其第一條約定：甲方（吳祖廩）及其子女所有，
以甲方為管理人之坐落台北縣林口鄉○○段粉寮水尾小段一五九、一五九之二、一六
二之三地號等三筆土地，甲方同意借乙方（丙○○）充做填置廢土之用途。第三條約
定：借用土地用途之限制，乙方所借用之土地，僅限作填置廢土之用途，不得填置垃
圾、雜物或建築房屋或其他地上物，期滿乙方應整平該土地交還甲方，並做好水土保
持，以免泥土流失，造成災害，乙方並不得主張任何權利。第五條約定：乙方借用期
間，不得轉借他人使用，僅限填土之用，不得變更用途等情以觀（見第一審卷第一八
七頁至一八九頁），則丙○○如係借用上揭土地填置廢土，究竟是受吳祖廩之委託處
理事務，或是依雙方所訂之土地借用契約使用自己之借用物﹖其將該土地轉而授權乙
○○、甲○○開放不特人傾倒廢土、建築廢料、垃圾，能否謂為違背其受委任任務，
或僅是單純違反借用契約之約定，即非無疑義而待究明，乃原審對此未詳加調查釐清
，遽論丙○○背信罪，亦有可議。(三)、原判決記載上訴人等同時竊佔大和磚廠公司、
鄭百貝、鄭仁桂、台北縣八里鄉公所所有之前揭粉寮水尾小段一五七之五、一五七之
三、一六○、一六一、一六一之一、一六○之二地號及長坑道段二八四之二、二八四
之四地號土地。但如依原判決所附之台北縣新莊地政事務所土地複丈成果圖所載，各
該筆土地似非全部被竊佔。究竟其所竊佔之範圍、面積為若干，其事實未明確記載認
定，且同時竊佔數人所有之不同地號土地，是否侵害數個相同之法益而成立想像競合
犯，原判決亦未於理由內說明，亦有未合。上訴意旨指摘原判決不當，尚非無理由，
應認有撤銷發回之原因
據上論結，應依刑事訴訟法第三百九十七條、第四百零一條，判決如主文。
中      華      民      國    八十六    年      三      月     二十     日
                              最高法院刑事第七庭
                                  審判長法官  董  明  霈
                                        法官  丁  錦  清
                                        法官  賴  忠  星
                                        法官  林  茂  雄
                                        法官  張  淳  淙
      右正本證明與原本無異
                                              書  記  官
中      華      民      國    八十六    年      三      月    二十八    日
                                                                      Ｚ
